ACORDAO-COMPLETO-2409320

ACÓRDÃO 14014/2020 ATA 43/2020 - PRIMEIRA CÂMARA

VISTOS, relatados e discutidos estes autos de tomada de contas especial instaurada pelo Ministério do Turismo em razão da não apresentação de documentos relativos à prestação de contas do convênio 77/2009 (Siafi 703034) , que tinha por objeto incentivar o turismo por meio do apoio ao projeto intitulado "Carnaval da Paz- Cascavel 2009",
ACORDAM os Ministros do Tribunal de Contas da União, reunidos em sessão da Primeira Câmara, ante as razões expostas pelo Relator, em:
9.1. considerar Instituto Beija Flor de Cultura Arte Educação Ambiental e Cidadania revel, para todos os efeitos, dando-se prosseguimento ao processo, nos termos do art. 12, § 3º, da Lei 8.443/1992;
9.2. rejeitar as alegações de defesa por José Roberto Bezerra Mariano;
9.3. com fundamento nos arts. 1º, inciso I, 16, inciso III, alínea "c", e 19, da Lei 8.443/1992, julgar irregulares as contas do Instituto Beija Flor de Cultura Arte Educação Ambiental e Cidadania e de José Roberto Bezerra Mariano, condenando-os solidariamente, ao pagamento do débito no valor de R$ 99.958,00 (noventa e nove mil e novecentos e cinquenta e oito reais) , na data de 8/4/2009, atualizado monetariamente e acrescido dos juros de mora devidos, calculado desde a data de ocorrência indicada até sua efetiva quitação, na forma da legislação vigente, fixando o prazo de 15 (quinze) dias, a contar do recebimento da notificação, para que seja comprovado, perante este Tribunal, o recolhimento da quantia ao Tesouro Nacional, nos termos do art. 23, inciso III, alínea "a", da referida Lei, c/c o art. 214, inciso III, alínea "a", do Regimento Interno do TCU;
9.4. com fundamento no art. 57 da Lei 8.443/1992, aplicar ao Instituto Beija Flor de Cultura Arte Educação Ambiental e Cidadania e a José Roberto Bezerra Mariano multa individual no valor de R$ 18.000,00 (dezoito mil reais) , atualizado monetariamente desde a data do presente acórdão até a do efetivo recolhimento, se for pago após o vencimento, na forma da legislação vigente, fixando o prazo de 15 (quinze) dias, a contar do recebimento da notificação, para que seja comprovado, perante este Tribunal, o recolhimento da quantia ao Tesouro Nacional, nos termos do art. 23, inciso III, alínea "a", da referida Lei, c/c o art. 214, inciso III, alínea "a", do Regimento Interno do TCU;
9.5. com fundamento no art. 26 da Lei 8.443/1992, autorizar, se requerido, o pagamento da importância devida em até 36 (trinta e seis) parcelas mensais e consecutivas, fixando o prazo de 15 (quinze) dias, a contar do recebimento da notificação, para que seja comprovado, perante este Tribunal, o recolhimento da primeira parcela, e de 30 (trinta) dias, a contar da parcela anterior, para que seja comprovado o recolhimento das demais parcelas, devendo incidir sobre cada valor mensal os devidos acréscimos legais, na forma prevista na legislação vigente, além de alertar que a falta de comprovação do recolhimento de qualquer parcela importará no vencimento antecipado do saldo devedor, nos termos do art. 217 do Regimento Interno do TCU;
9.6. com fundamento no art. 28 da Lei 8.443/1992, autorizar, desde logo, a cobrança judicial das dívidas, caso não atendida a notificação;
9.7. com fundamento no art. 16, § 3º, da Lei 8.443/1992, c/c art. 209, § 7º, do Regimento Interno do TCU, remeter cópia deste acórdão à Procuradoria da República no Ceará, para adoção das medidas que entender cabíveis;
9.8. dar ciência deste acórdão ao Ministério do Turismo e aos responsáveis.

Tomada de contas especial instaurada pelo Ministério do Turismo em razão da não comprovação da regular aplicação dos recursos repassados por meio de convênio a entidade privada para a realização de evento festivo. Análise de citação.

Primeira Câmara

Instituto Beija Flor de Cultura Arte Educação Ambiental e Cidadania (02.548.582/0001-70).

3. Responsáveis: Instituto Beija Flor de Cultura Arte Educação Ambiental e Cidadania (02.548.582/0001-70); José Roberto Bezerra Mariano (XXX.994.788-XX).

13.1. Ministros presentes: Walton Alencar Rodrigues (Presidente), Bruno Dantas (Relator) e Vital do Rêgo.
13.2. Ministros-Substitutos presentes: Augusto Sherman Cavalcanti e Weder de Oliveira.

BRUNO DANTAS

Por registrar as principais ocorrências havidas no andamento dos autos até o momento, resumindo os fundamentos das peças acostadas, adoto como relatório, com os ajustes necessários, a instrução da secretaria responsável pela análise do processo (peça 90) , que contou com a anuência do corpo diretivo da unidade (peças 91 e 92) e do Ministério Público junto ao TCU (peça 93) :
"INTRODUÇÃO
Trata o presente processo de Tomada de Contas Especial - TCE, instaurada Ministério do Turismo (MTur) contra o Instituto Beija Flor de Cultura Arte Educação Ambiental e Cidadania (CNPJ 02.548.582/0001-70) e o Sr. José Roberto Bezerra Mariano (CPF XXX.994.788-XX) , na condição de presidente, em razão da impugnação total das despesas realizadas com os recursos do Convênio 77/2009 (Siafi 703034; peça 5) , celebrado, em 20/2/2009, com a Instituto Beija Flor de Cultura Arte Educação Ambiental e Cidadania, com sede em Cascavel/CE, tendo por objeto incentivar o turismo por meio do apoio ao Projeto intitulado 'Carnaval da Paz- Cascavel 2009', conforme o Plano de Trabalho (peça 2) , com vigência estipulada para o período de 20/2/2009 a 30/4/2009 (peças 5-6) .
HISTÓRICO
2.	Os recursos previstos para implementação do objeto do referido convênio foram orçados no valor total de R$ 108.650,00 (peça 5, p. 6-7) , com a seguinte composição: R$ 8.692,00 de contrapartida do Convenente e R$ 99.958,00 à conta do concedente, liberados conforme indicado abaixo:
	Ordem Bancária
	Data da Emissão
 (peça 8) 
	Data do Crédito
 (peça 14, p. 4) 
	Valor (R$) 

	2009OB800320
	6/4/2009
	8/4/2009
	99.958,00

3.	O Ministério do Turismo exarou os seguintes pareceres:
	Parecer
	Peça
	Data

	Parecer/Conjur/MTur 127/2009
	3
	20/2/2009

	Parecer de Análise de Prestação de Contas - Parte Técnica 803/2010
	27
	10/5/2010

	Nota Técnica de Reanálise 1014/2012
	34
	1/12/2012

	Nota Técnica de Análise Financeira 193/2016
	44
	8/3/2016

4.	Apesar do evento estar previsto para o período de 21, 22, 23 e 24 de fevereiro de 2009 (peça 2, p. 5) , os recursos federais foram repassados em 8/4/2009 (peça 14, p. 4) , o que evidencia a destinação dos recursos para pagamento de despesas em processo final de liquidação. No caso em tela, não houve supervisão in loco (peça 27, p. 3) .
5.	As ações pretendidas para o evento eram (peça 4, p. 1) :
1. apresentações culturais - blocos pré-carnavalescos;
2. apresentação cultural - bonecos gigantes;
3. locação de banheiro químico;
4. contratação de empresa organizadora de eventos;
5. locação de sistema iluminação;
6. locação de palco; e
7. locação de sistema de sonorização.
6.	Em 14/6/2009, o responsável, Sr. José Roberto Bezerra Mariano encaminhou a prestação de contas final do convênio (peça 9, p. 1) .
7.	A instauração da presente Tomada de Contas Especial foi materializada pelo não encaminhamento de documentação exigida para a prestação de contas, conforme consta da Nota Técnica de Reanálise 1014/2012, de 1/12/2012 (peça 34) .
8. 	Da análise dos autos, verifica-se que foi dada oportunidade de defesa aos responsáveis, em obediência aos princípios constitucionais que asseguram o direito ao contraditório e à ampla defesa, tendo em vista as notificações às peças 28, 29 (AR) , 41, 42 (AR) , 46, 47 (AR) , 48 (Edital de Convocação) . No entanto, os agentes responsabilizados não adotaram as providências solicitadas, motivando, assim, a continuidade da presente tomada de contas especial.
9.	No Relatório de Tomada de Contas Especial 174/2018 (peça 60) , em que os fatos estão circunstanciados, a responsabilidade pelo dano causado ao erário foi atribuída solidariamente ao Instituto Beija Flor de Cultura Arte Educação Ambiental e Cidadania e ao Senhor José Roberto Bezerra Mariano, ocupante do cargo supramencionado à época da ocorrência dos fatos, conforme pesquisa realizada no site da Receita Federal do Brasil, em razão do não encaminhamento de documentação exigida para a prestação de contas do Convênio em comento, no valor original de R$ 99.958,00.
10.	A inscrição em conta de responsabilidade, no Siafi, foi efetuada conforme a 2018NS000059, de 21/3/2018 (peça 56) .
11.	Tanto o relatório do tomador de contas, quanto o relatório de auditoria da CGU, amparados pelo Nota Técnica de Reanálise 1014/2012 (peça 34) , do Ministério do Turismo, concluíram pela existência de dano ao Erário Federal da ordem de R$ 99.958,00, correspondente ao valor integral repassado ao Instituto Beija Flor de Cultura Arte Educação Ambiental e Cidadania, em razão da impugnação total das despesas do convênio por conta de irregularidades técnicas.
12.	A CGU seguiu o posicionamento do órgão concedente quanto às irregularidades identificadas, ao débito apurado e à responsabilidade, conforme se verifica no Relatório de Auditoria 962/2018 (peça 61) , no Certificado de Auditoria 962/2018 (peça 62) , bem como no Parecer do Dirigente do Órgão de Controle Interno 962/2018 (peça 63) . O Ministro de Estado do Turismo pronunciou-se pelo conhecimento das conclusões contidas nos pareceres da CGU, opinando pela irregularidade das contas do responsável indicado (peça 64) .
13.	No âmbito deste Tribunal, após análise na Secex/TCE (peças 65, 66 e 67) , os responsáveis foram citados, nos seguintes termos:
Ocorrências: não comprovação da boa e regular aplicação dos recursos federais repassados pelo Ministério do Turismo à Instituto Beija Flor de Cultura Arte Educação Ambiental e Cidadania (CNPJ 02.548.582/0001-70) por meio do Convênio 77/2009 (Siafi 703034; peça 5; objeto: apoio à implementação do projeto intitulado objeto 'Carnaval da Paz- Cascavel 2009', conforme o Plano de Trabalho (peça 2) , com vigência estipulada para o período de 20/2/2009 a 30/4/2009 (peças 5-6) ;
Responsável: Instituto Beija Flor de Cultura Arte Educação Ambiental e Cidadania (CNPJ 02.548.582/0001-70) e Sr. José Roberto Bezerra Mariano (CPF XXX.994.788-XX) , ex-presidente do referido instituto e signatário do termo de convênio;
	Condutas:
	a) não comprovar a execução física do convênio, consoante Nota Técnica de Reanálise 1014/2012, de 1/12/2012 (peça 34) , consoante ressalvas detalhadas a seguir:
	Item
	Objeto da Ressalva
	Ressalvas Apontadas
	Análise Justificativas

	1
	EMPRESA ORGANIZADORA DE EVENTOS - Coordenação, acompanhamento e monitoramento de todos os serviços a serem realizados antes, durante e depois do evento - Equipe composta por 01 coordenador (coordenar toda a organização do evento e o trabalho da equipe) 01 Gerente de produção cultural (contactar e acompanhar todos os blocos e os bonecos e gerenciar programação) , 01 Gerente técnico (contactar, acompanhar e fiscalizar a montagem e desmontagem de toda a estrutura) , 01 Gerente de logística (contactar e solicitar os serviços de apoio de órgãos estaduais e municipais como Polícia Militar, Limpeza urbana, reforço de iluminação, controle de ambulantes, etc) , 09 assistentes para dar suporte a demanda supracitada - carga horária de 08 horas/dia durante o período de 18/02/2009 a 31/03/2009 (pré até pós-evento) . Todos os recursos materiais, equipamentos e recursos de apoio é responsabilidade da Organizadora de Eventos.
	Conforme Parecer Técnico nº 803/2010- (pg 71) e Parecer nº 1829/2010 (pg 98) foi solicitado ao Convenente encaminhar cópia do contrato de prestação dos serviços.
	O Convenente não encaminhou referido Contrato, que deverá conter todas as especificações, ações e prestações de serviços, conforme aprovado no Plano de Trabalho. Ou Encaminhar declaração original emitida de cada prestador do serviço, contendo nome, RG, CPF, valor recebido, discriminação detalhada dos serviços prestados e período de execução. O Convenente encaminhou às fls 205/211 documentação contendo algumas fotografias. A fotografia à fl. 207 não comprova a execução de referido item, uma vez que deve ser apresentado declaração de cada prestador de serviço e as fotografias devem conter todos os integrantes com a devida identificação dos mesmos no evento, com nome da cidade, evento e fotografia datada.

	2
	APRESENTAÇÃO CULTURAL - Blocos de pré-carnaval- Total: 10 cachês
	Conforme Parecer Técnico 803/2010- (pg 71) e Parecer 1829/2010 (pg. 98) foi solicitado ao Convenente encaminhar fotografias originais, datadas e em foco aberto ou filmagem, também em foco aberto, contendo o nome do evento e da localidade, bem como a logomarca do Mtur, de cada show/apresentação, e/ou material de divulgação pós-evento (publicação em jornais e revistas de grande circulação ou reportagens televisivas) . Importante ressaltar, os documentos comprobatórios (fotografia, filmagem ou reportagem pós-evento) devem informar a data exata de cada apresentação. Também deve ser apresentado ao setor financeiro os contratos de exclusividade dos artistas com representante exclusivo, registrado em cartório, nos termos do Acórdão 96/2008-TCU-Plenário.
	O Convenente encaminhou às fls 205/211 documentação contendo algumas fotografias. A fotografia às fls. 208 não comprovam a execução de referido item, uma vez que foram aprovados 10, deve conter devida identificação da apresentação com o nome da cidade e fotografias devem ser datadas. O Convenente não encaminhou filmagem. A fotografia ou filmagem devem ser de 10 unidades, conforme Plano de Trabalho aprovado.

	3
	APRESENTAÇÃO CULTURAL - Bonecos gigantes do artista plástico Hélio Santos. Total: 10
	Conforme Parecer Técnico 803/2010- (pg 71) e Parecer no 1829/2010 (pg 98) foi solicitado ao Convenente encaminhar fotografias originais, datadas e em foco aberto ou filmagem, também em foco aberto, que permitam verificar a execução do item no contexto do evento, conforme o plano de trabalho aprovado
	O Convenente encaminhou às fls. 205/211 documentação contendo algumas fotografias. A fotografia às fls. 208 não comprovam a execução de referido item, uma vez que foram aprovados 10, deve conter devida identificação da apresentação com o nome da cidade e fotografias devem ser datadas. O Convenente não encaminhou filmagem. A fotografia ou filmagem devem ser de 10 unidades, conforme Plano de Trabalho aprovado.

	4
	BANHEIRO QUÍMICO - Banheiro químico de fibra ou plástico - Vaso sanitário com gel higienizador; Tanque, Porta papel higiênico duplo; Grades de ventilação; Teto translúcido; Piso Antiderrapante Sinalização de Livre/Ocupado Apoio de objetos; Funil, Pia, Saboneteira para sabão líquido e Porta-papel toalha Quantidade: 120.
	Conforme Parecer Técnico no 803/2010- (pg 71) e Parecer no 1829/2010 (pg 98) foi solicitado ao Convenente encaminhar fotografias originais, datadas e em foco aberto ou filmagem, também em foco aberto, que permitam verificar a execução do item no contexto do evento, conforme o plano de trabalho aprovado.
	O Convenente apresentou justificativas às fls. 205. Entretanto, não encaminhou fotografia ou nenhuma filmagem de referido item. Quantidade aprovada no Plano de Trabalho: 120

	5
	ILUMINAÇÃO REFLETORES: 4 refletores PAR 64 foco 1 (carcaça de alumínio) 2 refletores PAR 64 foco 2 (carcaça de alumínio) 2 refletores PAR 64 foco 5 (carcaça de alumínio) 02 elipsoidais ETC 36o MOVINGS: 02 Giotto 400 Spot (SGM) 
	Conforme Parecer Técnico no 803/2010- (pg 71) e Parecer no 1829/2010 (pg 98) foi solicitado ao Convenente encaminhar fotografias originais, datadas e em foco aberto ou filmagem, também em foco aberto, contendo os nomes do evento e da localidade, bem como a logomarca do Mtur, de forma que seja possível verificar a correta execução deste item conforme o plano de trabalho aprovado.
	O Convenente apresentou justificativas à fl. 205. Entretanto, as fotografias não estão em conformidade com o solicitado no item ao lado, ressalvas apontadas. Não há identificação no palco/ iluminação do nome do evento aprovado.

	6
	SISTEMA: 24 canais de Rack DMX OUTROS: 01 máquina de fumaça F-100 ou Marfim com dois ventiladores 01 super strobe GRID: 04 Boxes TRUSS 04 treliças Q25 de 3m para iluminação frontal 01 arara frontal (ou algo similar) para refletores 02 treliças (Q25 ou outra estrutura) de 3m ESPECIFICAÇÕES TÉCNICAS: House-mix isolado, montagem e operação do canhão Escada para a afinação e colocação dos movings nos boxes.
	Conforme Parecer Técnico no 803/2010- (pg 71) e Parecer no 1829/2010 (pg. 98) foi solicitado ao Convenente encaminhar fotografias originais, datadas e em foco aberto ou filmagem, também em foco aberto, contendo os nomes do evento e da localidade, bem como a logomarca do Mtur, de forma que seja possível verificar a correta execução deste item conforme o plano de trabalho aprovado.
	O Convenente apresentou justificativas à fl. 205. Entretanto, as fotografias não estão em conformidade com o solicitado no item ao lado, ressalvas apontadas. Não há identificação no palco/sonorização do nome do evento aprovado.

	7
	PALCO - Palco com metragem: 12,0m de frente x 10,00m de fundo, altura: 2,00m / Estrutura metálica fixada por braçadeiras / Cobertura: telha de zinco ou lona com treliça galvanizada de 0,70m em tubo de 1,5 polegadas, torres de sustentação de 1,60m x 1,60m com 7,00m de altura, travamento com braçadeira tipo Mills Torre p/ PA Fly: medindo 3,00m x 3,00m / Piso: pintado de preto e tábuas do piso de no mínimo, 15mm de espessura / Painel fixado em torres / Pintura: de acordo com a solicitante.
	Conforme Parecer Técnico 803/2010- (pg. 71) e Parecer nº 1829/2010 (pg 98) foi solicitado ao Convenente encaminhar fotografias originais, datadas e em foco aberto ou filmagem, também em foco aberto, contendo os nomes do evento e da localidade, bem como a logomarca do Mtur, de forma que seja possível verificar a correta execução deste item conforme o plano de trabalho aprovado.
	O Convenente apresentou justificativas à fl. 205. Entretanto, as fotografias não estão em conformidade com o solicitado no item ao lado, ressalvas apontadas. Não há identificação no palco do nome do evento aprovado.

	8
	Declaração de exibição do vídeo institucional
	Encaminhar declaração ou comprovação que durante o evento apoiado pelo MTur foi exibido o vídeo institucional de promoção do turismo brasileiro.
	Ausente

	9
	Declaração de Gratuidade
	Encaminhar declaração original em papel timbrado da Declaração do Convenente informando a gratuidade do evento. As despesas correspondentes à venda de ingressos foram devidamente convertidas para a consecução do objeto conveniado (conforme o que preconiza o relatório do Acórdão 96/2008-TCU-Plenário - TCU) . Caso tenha havido cobrança de valores, o convenente deverá demonstrar/apresentar: 
¿ a quantidade de ingressos vendidos; ¿ a quantidade de participantes no evento; 
¿ o valor total arrecadado; 
¿ o valor de cada ingresso; 
¿ Notas Fiscais das despesas realizadas com o valor arrecadado; 
¿ Relação pormenorizada dos bens/serviços contratados com recursos arrecadados com cobrança de valores.
	Ausente

	10
	Declaração de Autoridade Local
	Encaminhar declaração de Autoridade local, que não seja o Convenente, atestando a realização do evento. Em caso de membro da Câmara Municipal, encaminhar do Presidente da Casa.
	Ausente

	11
	Declaração do Convenente
	Encaminhar declaração do Convenente.
	Ausente

b) não apresentar os Contratos de Exclusividade (com os devidos registros em cartório) entre a empresa representante FL Eventos e Locação de Equipamentos Ltda. (CNPJ 07.462.789/0001-41) e os artistas dos grupos das atrações artísticas do evento, passível, portanto, de glosa, nos termos do Acórdão 96/2008-TCU-Plenário, além da reafirmação desse entendimento no Acórdão 1435/2017-TCU-Plenário, prevista no inciso III do art. 25 da Lei n° 8.666/1993;
c) não apresentar documentos (notas fiscais, recibos, comprovantes de transferências bancárias e outros documentos equivalentes, emitidos em nome das bandas ou artistas e assinadas por seus representantes legais ou pelos seus empresários exclusivos, sendo essa representação ou exclusividade registrada em cartório) capazes de demonstrar que eventuais valores destinados às empresas contratadas FL Eventos e Locação de Equipamentos Ltda. (CNPJ 07.462.789/0001-41) foram repassados aos artistas que realizaram o evento;
d) não comprovar o nexo de causalidade entre a movimentação financeira na conta específica e as despesas indicadas na relação de pagamentos, uma vez que não constam nos autos evidências que permitam concluir que os cheques emitidos foram creditados na conta bancária de titularidade das empresas contratadas, descumprindo também a cláusula 7ª, §1º do termo de convênio;
e) não demonstrar que os preços dos blocos carnavalescos contratados através da empresa FL Eventos e Locação de Equipamentos Ltda. (CNPJ 07.462.789/0001-41) são compatíveis com os de mercado, ferindo os princípios da razoabilidade e da economicidade, a jurisprudência do Tribunal e a Cláusula 13ª, §2º, item 'c', do Convênio 77/2009 (peça 5, p. 13) ;
Dispositivos Violados: Art. 63 da Lei 4320/1964, o art. 93, do Decreto Lei 200/1967, art. 50, §3º, da Portaria Interministerial 127/2008, Lei 8.666/1993, Lei 10.520/2002, Decreto 3.555/2000, Termo de Convênio e consoante entendimento firmado no Acórdão 1435/2017-TCU-Plenário, destacado na presente instrução;
Nexo de Causalidade: As condutas descritas impediram o estabelecimento do nexo causal entre as despesas efetuadas com os recursos recebidos por força do Convênio 77/2009 (Siafi 703034; peça 5) , que consistiria na efetiva comprovação da realização das despesas destinadas à realização do evento;
Evidências: Termo de convênio (peça 5) ; Nota Técnica de Reanálise 1014/2012, de 1/12/2012 (peça 34) ; Nota Técnica de Análise Financeira 193/2016 (peça 44) ; notas fiscais de serviços NFS 174 e 95, respectivamente, peça 12, p. 1 e 2.
	Valor original do débito (R$) 
	Data da ocorrência

	99.958,00
	8/4/2009

14.	Após o ato de ordenação da citação, em 28/3/2019 (peça 67) , as citações dos responsáveis foram realizadas pelo expediente indicado, a seguir:
	Ofício
	Peça
	Destinatário
	Data de ciência ou motivo de ausência
	peça

	1422/2019
	70
	José Roberto Bezerra Mariano
	22/4/2019
	72

	3317/2019
	82
	Instituto Beija Flor de Cultura Arte Educação Ambiental e Cidadania
	27/06/2019
	86

	3318/2019
	79
	Instituto Beija Flor de Cultura Arte Educação Ambiental e Cidadania
	25/06/2019
	85

15.	 Transcorrido o prazo regimental, o Instituto Beija Flor de Cultura Arte Educação Ambiental e Cidadania permaneceu silente, devendo ser considerada revel, nos termos do art. 12, §3º, da Lei 8.443/1992. Já o Sr. José Roberto Bezerra Mariano apresentou alegações de defesa à peça 75, a seguir analisadas.
EXAME TÉCNICO
Da validade das notificações
16.	 Preliminarmente, cumpre tecer breves considerações sobre a forma como são realizadas as comunicações processuais no TCU. A esse respeito, destacam-se o art. 179 do Regimento Interno do TCU (Resolução 155, de 4/12/2002) e o art. 4º, inciso III, § 1º, da Resolução TCU 170, de 30 de junho de 2004, in verbis:
'Art. 179. A citação, a audiência ou a notificação, bem como a comunicação de diligência, farse-ão:
I - mediante ciência da parte, efetivada por servidor designado, por meio eletrônico, fac-símile, telegrama ou qualquer outra forma, desde que fique confirmada inequivocamente a entrega da comunicação ao destinatário;
II - mediante carta registrada, com aviso de recebimento que comprove a entrega no endereço do destinatário;
III - por edital publicado no Diário Oficial da União, quando o seu destinatário não for localizado'
 (...) 
'Art. 3º As comunicações serão dirigidas ao responsável, ou ao interessado, ou ao dirigente de órgão ou entidade, ou ao representante legal ou ao procurador constituído nos autos, com poderes expressos no mandato para esse fim, por meio de:
I - correio eletrônico, fac-símile ou telegrama;
II - servidor designado;
III - carta registrada, com aviso de recebimento;
IV - edital publicado no Diário Oficial da União, quando o seu destinatário não for localizado, nas hipóteses em que seja necessário o exercício de defesa.
Art. 4º. Consideram-se entregues as comunicações:
I - efetivadas conforme disposto nos incisos I e II do artigo anterior, mediante confirmação da ciência do destinatário;
II - realizadas na forma prevista no inciso III do artigo anterior, com o retorno do aviso de recebimento, entregue comprovadamente no endereço do destinatário;
III - na data de publicação do edital no Diário Oficial da União, quando realizadas na forma prevista no inciso IV do artigo anterior.
§ 1º O endereço do destinatário deverá ser previamente confirmado mediante consulta aos sistemas disponíveis ao Tribunal ou a outros meios de informação, a qual deverá ser juntada ao respectivo processo.'
 (...) 
17.	 Bem se vê, portanto, que a validade da citação via postal não depende de que o aviso de recebimento seja assinado pelo próprio destinatário da comunicação, o que dispensa, no caso em tela, a entrega do AR em 'mãos próprias'. A exigência da norma é no sentido de o Tribunal verificar se a correspondência foi entregue no endereço correto, residindo aqui a necessidade de certeza inequívoca. 
18.	Não é outra a orientação da jurisprudência do TCU, conforme se verifica dos julgados a seguir transcritos:
'São válidas as comunicações processuais entregues, mediante carta registrada, no endereço correto do responsável, não havendo necessidade de que o recebimento seja feito por ele próprio.' (Acórdão 3648/2013-TCU-Segunda Câmara, Relator Ministro José Jorge) ;
'É prescindível a entrega pessoal das comunicações pelo TCU, razão pela qual não há necessidade de que o aviso de recebimento seja assinado pelo próprio destinatário. Entregandose a correspondência no endereço correto do destinatário, presume-se o recebimento da citação.' (Acórdão 1019/2008-TCU-Plenário, Relator Ministro Benjamin Zymler) ;
'As comunicações do TCU, inclusive as citações, deverão ser realizadas mediante Aviso de Recebimento - AR, via Empresa Brasileira de Correios e Telégrafos, bastando para sua validade que se demonstre que a correspondência foi entregue no endereço correto.' (Acórdão 1526/2007-TCU-Plenário, Relator Ministro Aroldo Cedraz) .
19.	A validade do critério de comunicação processual do TCU foi referendada pelo Supremo Tribunal Federal, nos termos do julgamento do MS-AgR 25.816/DF, por meio do qual se afirmou a desnecessidade da ciência pessoal do interessado, entendendo-se suficiente a comprovação da entrega do 'AR' no endereço do destinatário:
'EMENTA: AGRAVO REGIMENTAL. MANDADO DE SEGURANÇA. DESNECESSIDADE DE INTIMAÇÃO PESSOAL DAS DECISÕES DO TRIBUNAL DE CONTAS DA UNIÃO. ART. 179 DO REGIMENTO INTERNO DO TCU. INTIMAÇÃO DO ATO IMPUGNADO POR CARTA REGISTRADA, INICIADO O PRAZO DO ART. 18 DA LEI nº 1.533/51 DA DATA CONSTANTE DO AVISO DE RECEBIMENTO. DECADÊNCIA RECONHECIDA. AGRAVO IMPROVIDO.
O envio de carta registrada com aviso de recebimento está expressamente enumerado entre os meios de comunicação de que dispõe o Tribunal de Contas da União para proceder às suas intimações.
O inciso II do art. 179 do Regimento Interno do TCU é claro ao exigir apenas a comprovação da entrega no endereço do destinatário, bastando o aviso de recebimento simples.' 
20.	 No caso vertente, a citação do Instituto Beija Flor de Cultura Arte Educação Ambiental e Cidadania se deu nos endereços informados no despacho (peça 76) . A entrega dos ofícios citatórios nesses endereços ficou comprovada (AR`s de peças 85 e 86) e, portanto, encontra-se formalmente válida.
21.	 Nos processos do TCU, a revelia não leva à presunção de que seriam verdadeiras todas as imputações levantadas contra os responsáveis, diferentemente do que ocorre no processo civil, em que a revelia do réu opera a presunção da verdade dos fatos narrados pelo autor. Dessa forma, a avaliação da responsabilidade do agente não pode prescindir da prova existente no processo ou para ele carreada. 
22.	 Ao não apresentar sua defesa, o responsável deixou de produzir prova da regular aplicação dos recursos sob sua responsabilidade, em afronta às normas que impõem aos gestores públicos a obrigação legal de, sempre que demandados pelos órgãos de controle, apresentar os documentos que demonstrem a correta utilização das verbas públicas, a exemplo do contido no art. 93, do DecretoLei 200/1967: 'Quem quer que utilize dinheiros públicos terá de justificar seu bom e regular emprego na conformidade das leis, regulamentos e normas emanadas das autoridades administrativas competentes.' 
23.	 Mesmo as alegações de defesa não sendo apresentadas, considerando o princípio da verdade real que rege esta Corte, procurou-se buscar, em manifestações do responsável na fase interna desta Tomada de Contas Especial, se havia algum argumento que pudesse ser aproveitado a seu favor. 
24. No entanto, não se localizou nos autos manifestação do instituto na fase interna, capaz de mudar o entendimento quanto a rejeição das contas, não havendo, assim, nenhum argumento que possa vir a ser analisado e posteriormente servir para afastar as irregularidades apontadas.
25. Alegações de defesa do Sr. 	José Roberto Bezerra Mariano (peça 75) :
25.1.Inicialmente, a defesa realizada por meio da Defensoria Pública da União no Ceará, uma vez que o responsável declarou que 'não tenho condição econômica de arcar com os ónus do pagamento de custas e honorários advocatícios, sem prejuízo do sustento próprio de minha família' (peça 75, p. 12) , expôs que os membros da Defensoria Pública da União são dispensados de apresentar instrumento de mandato, salvo nos casos em que a lei exija poderes especiais, conforme o inciso XI do art. 44 da Lei Complementar n.°80/94 e que todos os prazos deveram ser contados em dobro.
25.2. Ainda, preliminarmente, a defesa alegou a decadência, segundo entendimento do STJ, in verbis  (peça 75, p. 5) : 
 (...) 
'6. Na tomada de contas especial, diversamente, o ônus da prova incumbe ao responsável pela aplicação dos recursos repassados, que se torna o responsável pelo débito e multa por mera presunção de prejuízo ao erário se ausente ou falha a prestação de contas. Nessas circunstâncias, a atuação administrativa deve encontrar limites temporais, sob pena de sujeitar os responsáveis peia aplicação de repasses de verbas federais a provarem, eles, a qualquer tempo, mesmo que decorridas décadas, a adequada aplicação dos recursos que um dia geriram, em flagrante ofensa a princípios basilares do Estado de Direito, como a segurança jurídica e ampla defesa. 
7. Em virtude da lacuna legislativa, pois não há previsão legal de prazo para a atuação do Tribunal de Contas da União, deve ser-lhe aplicado o prazo quinquenal, por analogia aos arts. 1° do Decreto 20.910/32 e 1' da Lei 9.873/99. Em hipótese similar à presente, porquanto ausente prazo decadencial especifico no que concerne ao exercido do poder de polícia pela Administração, antes do advento da Lei 9.873/99, a Primeira Seção desta Corte, no julgamento do REsp 1.105.442/RJ (Rei Min. Hamilton Carvalhido, Primeira Seção, DJe 22/2/2011) , sob o rito do art. 543-C do CPC, assentou ser ele de 5 anos, valendo-se da aplicação analógica do art. 1º do Decreto 20.910/32.'
25.2.1. Assim, entende a defesa que o transcurso de mais de cinco anos entre o repasse das verbas e a instauração do processo de tomada de contas especial, não é mais viável a condenação do réu ao ressarcimento dos valores repassados por meio da via administrativa.
25.3. Adentrando no mérito, a defesa citou que no início de 2009 o Sr. Décio Paulo (então Prefeito recém empossado de Cascavel) solicitou que o Instituto Beija Flor recebesse um valor, mediante verbas provenientes do MTur, para a realização do carnaval na cidade de Cascavel, sob o argumento de que o Município passava por sérias dificuldades financeiras e consequente inadimplência, o que dificultava o recebimento de verbas federais. Assim, o responsável, dotado de boa-fé, aceitou a proposta, entendendo que haveria a participação do Instituto Beija-Flor em todas as etapas de realização do evento.
25.4. Contudo, a defesa relatou que (peça 75, p. 7-8) : 
'A partir do momento em que foram transferidos os valores recebidos do Ministério do Turismo, o réu foi totalmente isolado do procedimento de execução do evento, não tendo tido qualquer ingerência sobre a logística ou fiscalização do carnaval. Foi, de fato, 'jogado para escanteio' pelo Prefeito e pelos empresários contratados para prestar os serviços do evento.  
 (...) 
Somente após o evento foi que o Prefeito e os empresários procuraram o presidente do Instituto Beija Flor para que este assinasse a documentação relativa à prestação de contas. 
Ocorre que a prestação de contas foi realizada somente pela Prefeitura e empresário, enquanto o senhor José Roberto não teve qualquer participação, foi apenas coagido a assinar a documentação de prestação de contas, sem estar ciente do teor dos pormenores da execução dos serviços do evento.'
25.5. Em sequência a defesa argumentou 'a ocorrência de bis in idem e da vedação ao enriquecimento sem causa do ente público', uma vez que o Sr. José Roberto Bezerra Mariano já responde ao processo de improbidade administrativa n. 08022909-32.018.4.05.8100.
25.6. Nesse contexto, argumentou a defesa que (peça 75, p. 9) :
'O Tribunal dispõe dos processos de contas e de tomadas de conta especiais para viabilizar o controle do uso regular das verbas públicas. Dos processos em que são constatadas lesões ao Erário, decorre, pois, urna decisão condenatória. 
Entretanto, a conduta que provoca lesão ao Erário pode também configurar ato de improbidade administrativa, quando o ressarcimento será promovido nos termos da Lei n. 8.429/92, que disciplina a matéria no âmbito infraconstitucional. 
Ora, se ambos os processos visam o ressarcimento ao erário e decorrem de decisões condenatórias, o prosseguimento desses dois processos motivados pelo mesmo fato poderia acarretar em bis in idem e ainda ocasionar o indevido enriquecimento sem causa do ente público em face do particular cuias contas foram rejeitada'
25.7. Por fim, a defesa requereu que este Tribunal se digne a: 
a) extinguir o presente processo de Tornada de Contas Especial, ante a inequívoca ocorrência da decadência; 
b) suspender o presente processo de Tomada de Contas Especial até decisão final da ação de improbidade n. 08022909-32.018.4.05.8100, de forma a se evitar a prolação de decisões contraditórias, bem como a se dirimir os riscos de dupla cobrança e enriquecimento sem causa da Administração Pública; 
c) reconhecer a ausência de responsabilidade do Sr. José Roberta Bezerra Mariano quanto aos fatos narrados na presente Tomada de Comas, tendo em vista ter sido impedido de gerir diretamente os recursos destinados ao Instituto Beija Flor para realização do Carnaval de Cascavel 2009, por coação do então prefeito, Sr. Décio Paulo. 
d) observar as garantias inerentes à Defensoria Pública da União, mormente a de intimação pessoal e a de prazo em dobro;
26.	Análise:
26.1. Quanto à ocorrência de decadência: esclarece-se que as ações de ressarcimento a atividade de controle externo não são atingidas por tal instituto, conforme bem elucidado no seguinte trecho do Acórdão 3312/2015-TCU-Plenário- Relator: Augusto Nardes:
'Em relação aos argumentos trazidos pela DPU, em defesa do Sr. Odair Ruiz, vale assinalar que, no que concerne ao prazo decadencial previsto no art. 54 da Lei 9.784/1999 - e, de forma similar, no art. 103-A da Lei 8.213/1991 -, tal limitação aplica-se tão somente ao controle realizado pela Administração em relação aos seus próprios atos (p. ex.: o INSS em relação às suas concessões) , não se aplicando à atividade de controle externo exercida pelo TCU, como no caso em exame. Nesse sentido, vale mencionar as recentes deliberações abaixo citadas, que reiteram o entendimento desta Corte de Contas sobre o assunto:
Acórdão 2900/2014-TCU-Plenário
Enunciado: Pedido de Reexame. Processual. A decadência quinquenal (art. 54 da Lei 9.784/99) não se aplica aos processos de controle externo. Provimento parcial. (grifo nosso) 
Acórdão 3361/2013-TCU-Plenário
Enunciado: Recurso de Revisão. Processual. O prazo decadencial previsto no art. 54 da Lei 9.784/1999 é aplicável ao TCU apenas como meio de autotutela no desempenho de sua função administrativa, não se aplicando ao exercício de sua competência constitucional de controle externo. Recurso conhecido.' (grifo nosso) 
26.1.1. Dessa forma, rejeita-se os argumentos da defesa quanto a esta questão e, consequentemente, ressalta-se que não pode ser deferido o pedido de extinguir o presente processo de Tomada de Contas Especial, ante a inequívoca ocorrência da decadência.
26.2. Quando ao argumento de que o responsável não teve responsabilidade sobre a execução do convênio, uma vez que foi totalmente isolado pelo então prefeito, Sr. Décio Paulo: 
26.2.1. Considerando que todos os documentos que embasam a responsabilização, mormente o termo de convênio 77/2009 (peça 5) , têm a assinatura do Sr. José Roberto Bezerra Mariano, não se vislumbra possível acatar suas alegações de defesa. Ademais, a questão suscitada, envolvendo coação, não se enquadra na esfera de competência do TCU.
26.3. Quanto à ocorrência de bis in idem e da vedação ao enriquecimento sem causa do ente público: o fato de o Sr. José Roberto Bezerra Mariano está respondendo ao processo de improbidade administrativa n. 08022909-32.018.4.05.8100 não tem o condão de alterar o curso processual no âmbito deste Tribunal. Nesse contexto cita-se o seguinte trecho do Acórdão 1000/2015-TCU-Plenário- Relator: Benjamin Zymler:
'20.2.1. O TCU possui jurisdição e competências próprias conferidas no art. 71, inciso II, da Constituição Federal e nos arts. 1º, 5º e 8º da Lei 8.443/1992 (Lei Orgânica do TCU) , no exercício do controle externo, para efeito de apuração de condutas antijurídicas praticadas por agentes públicos, na gestão de recursos federais. Dessa forma, a circunstância de tramitar ação civil, penal ou trabalhista versando sobre a mesma matéria, no âmbito do Poder Judiciário, não impede a atuação deste Tribunal, ante o princípio da independência das instâncias. Portanto, não há litispendência.
20.2.2. Nesse sentido é o entendimento do Supremo Tribunal Federal, a exemplo dos Mandados de Segurança 21.948-RJ, 21.708-DF, 23.625-DF e MS 25.880/DF; e do Superior Tribunal de Justiça, de acordo com os MS 7080-DF, MS 7138-DF e 7042-DF.
20.2.2.1. A título ilustrativo, transcreve-se trecho do citado MS 25.880/DF, julgado pelo STF:
EMENTA: MANDADO DE SEGURANÇA. TRIBUNAL DE CONTAS DA UNIÃO. COMPETÊNCIA. ART. 71, II, DA CONSTITUIÇÃO DO BRASIL E ART. 5º, II E VIII, DA Lei nº 8.443, de 16 de julho de 1992. TOMADA DE CONTAS ESPECIAL. VIOLAÇÃO AOS ARTS. 148 A 182 DA LEI nº 8.112/90. INOCORRÊNCIA. PROCEDIMENTO DISCIPLINADO NA Lei nº 8.443, de 16 de julho de 1992. AJUIZAMENTO DE AÇÃO CIVIL PÚBLICA. PREJUDICIALIDADE DA TOMADA DE CONTAS ESPECIAL. IMPOSSIBILIDADE. INDEPENDÊNCIA ENTRE AS INSTÂNCIAS CIVIL, PENAL E ADMINISTRATIVA. QUESTÃO FÁTICA. DILAÇÃO PROBATÓRIA. IMPOSSIBILIDADE. SEGURANÇA DENEGADA.
1. A competência do Tribunal de Contas da União para julgar contas abrange todos quantos derem causa a perda, extravio ou outra irregularidade de que resulte dano ao erário, devendo ser aplicadas aos responsáveis, em caso de ilegalidade de despesa ou irregularidade de contas, as sanções previstas em lei, lei que estabelecerá, entre outras cominações, multa proporcional ao dano causado aos cofres públicos [art. 71, II, da CB/88 e art. 5º, II e VIII, da Lei nº 8.443, de 16 de julho de 1992].
2. A tomada de contas especial não consubstancia procedimento administrativo disciplinar. Tem por escopo a defesa da coisa pública, buscando o ressarcimento do dano causado ao erário. Precedente [MS nº 24.961, Relator o Ministro Carlos Velloso, DJ 04.03.2005].
3. Não se impõe a observância, pelo TCU, do disposto nos artigos 148 a 182 da Lei nº 8.112/90, já que o procedimento da tomada de contas especial está disciplinado na Lei nº 8.443, de 16 de julho de 1992.
4. O ajuizamento de ação civil pública não retira a competência do Tribunal de Contas da União para instaurar a tomada de contas especial e condenar o responsável a ressarcir ao erário os valores indevidamente percebidos. Independência entre as instâncias civil, administrativa e penal.
20.2.3. De igual modo é o entendimento do TCU, em sua vasta jurisprudência sobre o tema, a exemplo dos Acórdão 5493/2011-TCU-Segunda Câmara, 6.723/2010-TCU-1ª Câmara, 158/2008-TCU-Plenário, Acórdão 1046/2014-TCU-Segunda Câmara e Acórdão 1410/2014-TCU-Segunda Câmara.
20.2.3.1. Veja-se excerto do Voto condutor do Acórdão 1410/2014-TCU-Segunda Câmara, proferido no processo TC Processo 005.511/2013-5:
14. O TCU tem jurisdição e competência próprias, estabelecidas pela Constituição Federal e pela Lei 8.443/1992. Não representa óbice a sua atuação o fato de tramitar no âmbito do poder Judiciário ação penal ou civil sobre o mesmo assunto, pois é competência exclusiva do TCU verificar a regularidade da aplicação de recursos federais.
15. Portanto, a existência de ação judicial contra responsável não obstaculiza o andamento de processo neste Tribunal. Na hipótese de haver condenação no processo judicial, basta que sejam apresentados os documentos comprobatórios da eventual quitação do débito e vice-versa. Assim, não há que se falar em bis in idem, porquanto não haverá ressarcimento de valores em duplicidade.'
26.3.1.	Ademais, o processo de improbidade administrativa tem uma natureza diferente, pois requer dolo ou culpa para que possa ocorrer a apenação, o que é diferente num processo de TCE. Relata-se, ainda, que as sanções aplicáveis ao processo de TCE estão previstas na Lei 8.443/1992 e as do processo de improbidade administrativa estão descritas no art. 37, § 4 da Constituição Federal, in verbis:
'Art. 37, § 4° - Os atos de improbidade administrativa importarão a suspensão dos direitos políticos, a perda da função pública, a indisponibilidade dos bens e o ressarcimento ao erário, na forma e gradação previstas em lei, sem prejuízo da ação penal cabível.'
26.3.2.	Com isso, rejeita-se os argumentos da defesa quanto a esta questão e, consequentemente, ressalta-se que não pode ser deferido o pedido de suspender o presente processo de Tomada de Contas Especial até decisão final da ação de improbidade n. 08022909-32.018.4.05.8100.
26.4. Quanto à observância das garantias inerentes à Defensoria Pública da União, mormente a de intimação pessoal e a de prazo em dobro: entende-se plausível o reconhecimento das prerrogativas previstas na Lei Complementar 80/1994, art. 44, inciso I, em especial, o concernente à intimação pessoal e à contagem do prazo em dobro. Assim, tal pedido pode ser deferido, em face da mencionada prerrogativa da Defensoria Pública.
CONCLUSÃO
27.	Em face da análise promovida no item 37, propõe-se rejeitar as alegações de defesa apresentadas pelo Sr. José Roberto Bezerra Mariano (CPF XXX.994.788-XX) , presidente à época do Instituto Beija Flor de Cultura Arte Educação Ambiental e Cidadania.
28.	Tendo em vista que não constam dos autos elementos que permitam reconhecer a boa-fé do responsável, propõe-se que suas contas sejam julgadas irregulares, nos termos do art. 202, § 6º, do RI/TCU, com a imputação do débito atualizado monetariamente e acrescido de juros de mora, nos termos do art. 202, §1º, do RI/TCU, bem como que lhe seja aplicada a multa prevista no art. 57 da Lei 8.443/1992. Ressalta-se que a análise da boa-fé relativa a pessoa jurídica de direito privado é realizada considerando as condutas de seus administradores, uma vez que os atos destes obrigam a pessoa jurídica, desde que exercidos nos limites dos poderes definidos no ato constitutivo do ente, nos termos do art. 47 do Código Civil (Acórdão 1723/2016-TCU-Plenário, Ministro-Relator Raimundo Carrero) .
29.	Diante da revelia do Instituto Beija Flor de Cultura Arte Educação Ambiental e Cidadania (CNPJ 02.548.582/0001-70) e inexistindo nos autos elementos que permitam concluir pela ocorrência de boa-fé ou de outros excludentes de culpabilidade em sua conduta, propõe-se que suas contas sejam julgadas irregulares nos termos do art. 202, § 6º, do RI/TCU, com a imputação do débito atualizado monetariamente e acrescido de juros de mora, nos termos do art. 202, §1º, do RI/TCU, bem como que lhe seja aplicada a multa prevista no art. 57 da Lei 8.443/1992.
30.	Sobre a prescrição da pretensão punitiva, vale ressaltar que a pretensão punitiva, conforme Acórdão 1441/2016-TCU-Plenário, Relator Ministro Benjamin Zymler, que uniformizou a jurisprudência acerca dessa questão, subordinase ao prazo geral de prescrição indicado no art. 205, do Código Civil, que é de dez anos, contado da data de ocorrência da irregularidade sancionada, nos termos do art. 189, do Código Civil, sendo este prazo interrompido pelo ato que ordenar a citação, a audiência ou a oitiva do responsável.
31.	No caso em exame, não ocorreu a prescrição, uma vez que a irregularidade sancionada ocorreu em 8/4/2009 (data do débito) , e o ato de ordenação da citação ocorreu em 28/3/2019 (peça 67) .
PROPOSTA DE ENCAMINHAMENTO
32.	Diante do exposto, submetem-se os autos à consideração superior, propondo:
a) considerar revel o Instituto Beija Flor de Cultura Arte Educação Ambiental e Cidadania (CNPJ 02.548.582/0001-70) , nos termos do art. 12, § 3º, da Lei 8.443/1992;
b) rejeitar as alegações de defesa do Sr. José Roberto Bezerra Mariano (CPF XXX.994.788-XX) , presidente à época do Instituto Beija Flor de Cultura Arte Educação Ambiental e Cidadania;
c) julgar irregulares, nos termos do arts. 1º, inciso I, e 16, inciso III, alínea 'c', e 19, caput, da Lei 8.443/1992, c/c o art. 209, inciso III, do Regimento Interno, as contas do Instituto Beija Flor de Cultura Arte Educação Ambiental e Cidadania (CNPJ 02.548.582/0001-70) e do Sr. José Roberto Bezerra Mariano (CPF XXX.994.788-XX) , condenando-os solidariamente ao pagamento da importância a seguir especificada, atualizada monetariamente e acrescida dos juros de mora, calculada a partir da data discriminada até a efetiva quitação do débito, fixando- lhes o prazo de quinze dias, para que comprovem, perante o Tribunal, o recolhimento das referidas quantias aos cofres Tesouro Nacional, nos termos do art. 23, inciso III, alínea 'a', da citada lei:
c.1) Valor original e data de origem do débito:
	Data
	Valor em R$

	8/4/2009
	99.958,00

c.2) Valor atualizado até 6/4/2020, com juros (peça 89) : R$ 182.483,32
d) aplicar ao Instituto Beija Flor de Cultura Arte Educação Ambiental e Cidadania (CNPJ 02.548.582/0001-70) e ao Sr. José Roberto Bezerra Mariano (CPF XXX.994.788-XX) , a multa prevista no art. 57, da Lei 8.443/1992, fixando-lhes o prazo de quinze dias, para que comprovem, perante o Tribunal, o recolhimento da referida quantia aos cofres Tesouro Nacional, atualizada monetariamente a partir da data do acórdão até a do efetivo recolhimento, se for paga após o vencimento, na forma da legislação em vigor;
e) autorizar, desde logo, nos termos do art. 28, inciso II, da Lei 8.443/1992, a cobrança judicial das dívidas caso não atendidas as notificações; e
f) encaminhar cópia da deliberação que vier a ser proferida, bem como do relatório e do voto que a fundamentarem, ao Procurador-Chefe da Procuradoria da República no Ceará, nos termos do §3º do art. 16 da Lei 8.443/1992, para adoção das medidas que entender cabíveis;
g) enviar cópia do Acórdão que vier a ser proferido ao Ministério do Turismo e aos responsáveis, para ciência, informando que a presente deliberação, acompanhada do Relatório e do Voto que a fundamenta, está disponível para a consulta no endereço www.tcu.gov.br/acordaos, além de esclarecer que, caso requerido, o TCU poderá fornecer sem custos as correspondentes cópias, de forma impressa."
	É o relatório.

Defensoria Pública da União no Ceará.

Procurador Júlio Marcelo de Oliveira.

TOMADA DE CONTAS ESPECIAL. CONVÊNIO. MINISTÉRIO DO TURISMO. EVENTO FESTIVO. NÃO APRESENTAÇÃO DE DOCUMENTOS RELATIVOS À PRESTAÇÃO DE CONTAS. CITAÇÃO. REVELIA DE UM DOS RESPONSÁVEIS. IRREGULARIDADE DAS CONTAS. DÉBITO. MULTA.

TOMADA DE CONTAS ESPECIAL (TCE)

Secretaria de Controle Externo de Tomada de Contas Especial (SecexTCE).

Trata-se de tomada de contas especial (TCE) instaurada pelo Ministério do Turismo em desfavor do Instituto Beija Flor de Cultura Arte Educação Ambiental e Cidadania e de José Roberto Bezerra Mariano, na condição de presidente da entidade privada, em razão da impugnação total das despesas no âmbito do convênio 77/2009 (Siafi 703034) , que tinha por objeto incentivar o turismo por meio do apoio ao projeto intitulado "Carnaval da Paz- Cascavel 2009".
O convênio foi firmado no valor de R$ 108.650,00, sendo R$ 99.958,00 à conta do órgão concedente e R$ 8.692,00 referentes à contrapartida da entidade convenente. Os recursos federais foram liberados por meio da ordem bancária 2009OB800320, creditada na conta específica do convênio em 8/4/2009, conforme se verifica no extrato bancário à peça 14, p. 4. 
Na fase interna da TCE, o órgão concedente concluiu pela impugnação total das despesas devido à não apresentação de documentos relativos à prestação de contas, tais como contratos, fotografias, comprovantes de pagamentos. O Controle Interno anuiu a esse posicionamento.
No âmbito do TCU, os responsáveis foram regularmente citados. 
Em relação ao Instituto Beija Flor de Cultura Arte Educação Ambiental e Cidadania, o prazo regimental transcorreu sem que fossem apresentadas alegações de defesa ou efetuado o recolhimento do débito. Dessa forma, deve ser considerado revel, dando-se prosseguimento ao processo, conforme estabelece o art. 12, § 3º, da Lei 8.443/1992.
No que se refere a José Roberto Bezerra Mariano, a defesa foi apresentada tempestivamente à peça 75 e analisada pela Secex-TCE à peça 90.
Corroboro as conclusões da unidade instrutora, as quais contaram com a anuência do Ministério Público junto ao TCU, razão pela qual incorporo os fundamentos apresentados às minhas razões de decidir, sem prejuízo das considerações que se seguem. 
Das ressalvas apontadas desde a fase interna da TCE, sublinho que não foram apresentadas fotos, vídeos ou notícias com conteúdo capaz de demonstrar que o objeto conveniado ocorreu nos moldes inicialmente acordados. Cumpre lembrar que é pacífico no âmbito deste Tribunal o entendimento de que o ônus da prova do regular emprego das verbas públicas é imputado ao responsável pela utilização dos valores repassados pela União, e a não comprovação dessa obrigação traduz, por presunção, a ocorrência de prejuízo ao erário.
Embora haja julgados deste Tribunal relativizando exigência de comprovação dos pagamentos de cachês aos artistas para o estabelecimento do nexo causal, sobretudo em convênios celebrados antes da vigência da Portaria MTur 153/2009, entendo que, no caso concreto, a análise dos aspectos da prestação de contas relacionados à execução financeira torna-se secundária. 
Isso porque, além de os documentos constantes nos autos não serem capazes de demonstrar sequer a execução física do objeto do convênio nos termos postos no plano de trabalho, há também questionamentos acerca da compatibilidade dos preços dos blocos carnavalescos com os valores praticados no mercado, o que torna imprescindível a comprovação dos pagamentos efetivamente realizados aos artistas.
Assim, considerando que a defesa não apresentou argumentos aptos a justificar as irregularidades apuradas nesta tomada de contas especial, exsurge o dever de julgar irregulares as contas dos responsáveis, imputando-lhes débito e aplicando-lhes multa, com amparo nos arts. 19 e 57 da Lei Orgânica do TCU.
	Ante o exposto, voto por que o Tribunal adote o Acórdão que ora submeto à deliberação deste Colegiado.
TCU, Sala das Sessões Ministro Luciano Brandão Alves de Souza, em 1 de dezembro de 2020.
Ministro BRUNO DANTAS 
Relator